最高法院刑事判決　　　　　　九十四年度台上字第一八三一號
　　上　訴　人　甲○○
　　　　　　　　　　　　之1號.
　　　　　　　　　　　　（另案在台灣屏東監獄竹田分監執行
　　　　　　　　　　　　中）
　　選任辯護人　陳豐裕律師
　　上　訴　人　乙○○
　　　　　　　　　　　　162.
　　　　　　　　　　　　（另案在台灣屏東監獄竹田分監執行
　　　　　　　　　　　　中）
　　選任辯護人　陳世明律師
上列上訴人等因違反毒品危害防制條例等罪案件，不服台灣高等
法院高雄分院中華民國九十三年十一月二十四日第二審判決（九
十三年度上訴字第七九六號，起訴案號：台灣屏東地方法院檢察
署九十三年度偵字第二四七、一○二四號），提起上訴，本院判
決如下：
    主  文
原判決關於甲○○販賣第一級毒品部分撤銷，發回台灣高等法院
高雄分院。
其他上訴駁回。
    理  由
一、發回部分：
本件原判決認定：上訴人甲○○意圖販賣第一級毒品海洛因營利
，於民國九十二年十一月十七日下午，在高雄市○○區○○路六
十二號，以新台幣（下同）一百萬元之價格向李和飛（另案處理
）販入海洛因十九包，先支付十五萬元，餘款則分期給付。嗣於
翌（十八）日上午二時五十分許，在高雄市○○區○○路一七六
號愛琴海汽車旅館二二○號房為警查獲，扣得前揭海洛因十九包
（驗後淨重四○○‧四三公克）及甲○○所有供販賣第一級毒品
所用之電子磅秤二台、燃點測量儀一台、空夾鏈袋一批。隨後甲
○○復帶同警察至高雄市○○○路二五四號六樓四之七號住處，
扣得其所有供販賣第一級毒品所用之壓模器二台、電子磅秤一台
、空夾鏈袋一批等情。因而撤銷第一審關於甲○○販賣第一級毒
品部分之判決，改判仍論處甲○○販賣第一級毒品（累犯）罪刑
，固非無見。
惟查：(一)、本件甲○○於九十二年十一月十八日上午二時五十分
許，在愛琴海汽車旅館被查獲十九包海洛因部分，第一審檢察官
認甲○○係受李和飛之指示，代為管理該海洛因，嗣另基於營利
之目的欲伺機販賣予不特定人而持有時，即被查獲，而依毒品危
害防制條例第五條第一項之意圖販賣而持有第一級毒品罪嫌提起
公訴（見偵字第二四七號卷第二五四頁背面、第二五五頁背面）
。原審經審理結果，認定甲○○係意圖營利向李和飛販入十九包
海洛因後，於持有中被查獲，而依毒品危害防制條例第四條第一
項之販賣第一級毒品論處罪刑。則關於此部分，其論處之罪名既
與起訴之罪名不同，事實亦有擴張，但原判決並未說明此部分何
以得據以裁判之依據，即有理由不備之違誤。(二)、毒品危害防制
條例第十九條第一項固規定，犯該條例第四條之罪者，其供犯罪
所用或因犯罪所得之財物，均沒收之，但不及於供犯罪預備之物
。倘係供犯罪預備之物，以屬犯人者為限，始得依刑法第三十八
條第一項第二款規定諭知沒收。本件在愛琴海汽車旅館二二○號
房查扣之電子磅秤二台、燃點測量儀一台、空夾鏈袋一批；及在
甲○○住處查扣之壓模器二台、電子磅秤一台、空夾鏈袋一批，
原判決均依毒品危害防制條例第十九條第一項規定諭知沒收。惟
原判決係認定，甲○○於九十二年十一月十七日下午，向李和飛
販入十九包海洛因後，尚未及賣出即於翌日凌晨被警查獲。甲○
○亦供稱，在高雄市○○○路二五四號六樓四之七住處查扣之壓
模器二台、電子磅秤一台、空夾鏈袋一批，是「我準備要作毒品
生意，但沒有作」、「我承認夾鏈袋那些東西是準備要賣，而還
沒有賣」（見偵字第二四七號卷第九十七頁背面、第一四四頁）
。如均屬實，依其情形，甲○○販入毒品後尚未返回住處，且未
及賣出即被查獲，則在其住處查扣之證物及在愛琴海汽車旅館查
扣之「空夾鏈袋」，究已經供販賣毒品使用？或尚未使用而屬供
犯罪預備之物？即值進一步詳酌，原審對此未予分辨釐清，即均
依毒品危害防制條例第十九條第一項規定諭知沒收，亦有未合。
甲○○上訴意旨指摘原判決關於販賣第一級毒品部分不當，為有
理由，應認此部分有撤銷發回更審之原因。另甲○○始終辯稱「
壓模器」是種蘭花使用之物，與販賣毒品無關（見第一審卷第三
十二頁；原審卷第一二二頁、第二一四頁），此項辯解是否屬實
，攸關得否諭知沒收「壓模器」，案經發回，併予查明。
二、駁回部分（即甲○○、乙○○意圖販賣而持有第一級毒品部
分）：
按刑事訴訟法第三百七十七條規定，上訴於第三審法院，非以判
決違背法令為理由，不得為之。是提起第三審上訴，應以原判決
違背法令為理由，係屬法定要件。如果上訴理由狀並未依據卷內
訴訟資料，具體指摘原判決不適用何種法則或如何適用不當，或
所指摘原判決違法情事，顯與法律規定得為第三審上訴理由之違
法情形，不相適合時，均應認其上訴為違背法律上之程式，予以
駁回。本件上訴人甲○○關於意圖販賣而持有第一級毒品部分，
上訴意旨略稱：(一)、原判決以扣案（兜售海洛因）之信函採為證
據，認定上訴人係於九十二年十二月二十二日意圖販賣毒品。惟
該信函之末，載有「12.18.」字樣，則原判決認定上訴人於九十
二年十二月二十二日意圖販賣毒品而書寫該信函，即與證據資料
不相符合。(二)、原判決以扣案之海洛因屬於上訴人所有，且由上
訴人重新謄寫（兜售海洛因之）信函，認定上訴人與乙○○共同
意圖販賣毒品。惟上訴人已提供海洛因供看守所內之室友施用（
按轉讓第一級毒品部分已判刑確定），則乙○○取得毒品販售他
人並非不可能，上訴人若有販賣之意圖，何須由乙○○書寫該信
函，再由上訴人重謄？且何以不販賣給室友？(三)、扣案之信函，
最末之署名是乙○○，足見意圖販賣毒品者是乙○○。原判決認
定上訴人與乙○○有共同犯意聯絡，自有未洽。(四)、原判決認定
，上訴人利用警察借提外出查案之機會，將海洛因藏置於肛門內
，夾帶進入台灣屏東看守所，供自己施用及轉讓予同舍室友施用
，並認轉讓毒品部分已經判刑確定，運輸毒品部分雖未據起訴，
然運輸毒品與轉讓毒品有牽連犯裁判上一罪關係。執此而言，上
訴人若自始即有販賣之意圖，則此部分與運輸毒品亦有牽連犯裁
判上一罪關係，自不得再予審判。原審未察，遽為判決，顯有違
背法令。(五)、上訴人在愛琴海汽車旅館、台灣屏東看守所，先後
被查獲海洛因毒品，公訴人係依意圖販賣而持有第一級毒品之「
連續犯」提起公訴。倘上訴人之行為構成犯罪，前後二罪，應為
連續犯。原判決未依連續犯處罰，有適用法則不當之違誤。上訴
人乙○○上訴意旨略稱：(一)、上訴人於案發時即供稱：「是甲○
○用我的名字寫的（指兜售海洛因之信函），意圖利用這機會賺
外快，將賣的貨款（指販賣海洛因之價金）寄入我的錢卡裡，…
…因為新規定錢卡裡要有四三○○元以上才可以買香菸，……這
樣就可以多一個人買菸，因為現在房舍內能買香菸的祇剩下三個
人」。甲○○在台灣屏東看守所之筆錄，亦為相同之供述。顯然
甲○○僅是想以上訴人之名義販賣毒品，將貨款存入上訴人之錢
卡裡，即可多一人名義買菸，並非想與上訴人共同意圖販賣毒品
。(二)、在上訴人身上查獲之（兜售海洛因）信函內，雖附有一顆
海洛因膠囊，然該海洛因膠囊係甲○○所有，無償供「忠哥」試
用，並非販賣之用。則上訴人持有該海洛因膠囊，顯非意圖販賣
而持有。(三)、上訴人與甲○○並無共同販賣毒品之意圖，亦無持
有供販賣之海洛因，僅提供錢卡、代送（兜售海洛因）信函，至
多僅屬幫助犯而已。原判決論以共同正犯，有適用法則不當之違
法。(四)、扣案之信函並非由上訴人「乙○○」署名，原判決認定
係由上訴人署名，有判決不載理由之違法。(五)、扣案信函之內容
，雖載有販賣毒品之意思，但其真意究為販賣毒品、詐騙錢財或
僅是玩笑，不得而知。不可單憑信函內載有販賣毒品之內容，即
認上訴人有販賣毒品之意圖。況扣案之海洛因純質淨重僅二四‧
○八公克，數量非鉅，且無「忠哥」其人。原判決僅憑扣案信函
之內容，認定上訴人意圖販賣毒品，顯有判決不載理由之違法云
云。
惟查：(一)、原判決綜合全案卷證資料，本於事實審法院之推理作
用，認定上訴人等有共同意圖販賣而持有海洛因之犯行，乃撤銷
第一審關於此部分不當之判決，改判論處上訴人等共同意圖販賣
而持有第一級毒品（甲○○累犯）罪刑，已詳細說明其所憑之證
據及認定之理由。對於甲○○利用警方借提外出查案之機會，將
海洛因藏放於肛門內，夾帶進入台灣屏東看守所，除供自己施用
及轉讓予同舍室友施用外（轉讓部分已判刑確定），上訴人等於
九十二年十二月二十二日，另行起意，共同基於販賣第一級毒品
牟利之犯意聯絡，先推由乙○○書寫兜售海洛因之信函，因其字
跡太潦草，乃由甲○○重新抄寫內容為：「忠哥你好：……有一
件事情要報你賺，……請你問一下你們工廠有在用（以圖示：點
燃香菸）四號嗎？有的話，麻煩你看有人要嗎？如有一顆膠囊伍
仟元，……請他家人會客時寄入我的錢卡一○○三，看到錢東西
就過去你工廠，這有一顆先讓你試用，……阿毛的小弟德」之信
函並檢附裝有海洛因之膠囊一顆，由乙○○於翌（二十三）日負
責遞送時，被看守所之管理員查獲，除扣得上開信函、海洛因膠
囊外，並在甲○○枕頭下扣得海洛因二包（驗後淨重二九‧九六
公克、純質淨重二四‧○八公克）。觀諸信函所載內容，已明白
表示販賣海洛因之意思，且信函內復檢附裝有海洛因之膠囊一顆
，足證上訴人等確有販賣海洛因之意圖，所辯信函內容係玩笑之
語云云，無非卸責之詞，不足採信。又甲○○並不認識「忠哥」
，而信函係由乙○○署名，並負責遞送兜售毒品之信函、裝有海
洛因之膠囊及提供其編號一○○三號之錢卡供購買毒品者匯入貨
款，足證上訴人等對於此部分犯行，有犯意之聯絡，亦均已詳加
說明。(二)、乙○○於檢察官偵查中已承認：「『忠哥』是陳平正
的朋友」，『阿毛』是（看守所）裡面認識的朋友」、「字條上
面寫我的名字」（見他字第八一五號卷第六十五頁、第七十五頁
）。於第一審法院仍承認：「紙條（即涉案之信函）是甲○○代
筆，『德』指的是我，……我有看過紙條，『忠哥』是『毛哥』
的朋友，『毛哥』是陳平正，『忠哥』在工廠是受刑人，……」
（見第一審聲羈字第六號卷第十頁背面）。甲○○亦供述：「乙
○○想販毒到第三工廠的『忠哥』，因為他事先寫好的字條，字
跡太潦草，所以我重謄，『忠哥』我不認識」、「『忠哥』是陳
平正與乙○○的朋友」（見他字第八一五號卷第二十四頁、第六
十六頁）。另陳平正亦供述：「『忠哥』叫劉國忠，是我們頭崙
村的人，乙○○認識『忠哥』」（見第一審卷第一六六頁）。足
見看守所中之人犯確有「忠哥」其人，且信函之署名「阿毛的小
弟『德』」係指乙○○。乙○○上訴意旨指人犯中無「忠哥」其
人，信函之署名「德」字，非指「乙○○」云云，核與卷內資料
不相適合，並非依據卷內資料執為指摘。(三)、同房舍之人犯吳文
傑於偵查中已結證稱：九十二年十二月二十二日聽到上訴人等在
商討販賣海洛因給新收之觀察勒戒人犯，因為新收人犯比較急需
毒品，是被搜到的前一天聽到的，當時是乙○○向甲○○建議可
以賣給新收人犯（見他字第八一五號卷第十六頁背面、第十七頁
背面）。另一同房舍人犯李弈勳亦結證稱：確有聽到上訴人等在
討論販賣毒品之事，「那張紙條是乙○○叫甲○○寫的，因為乙
○○寫得不好看，……甲○○重寫，我們都有看到這件事，是爆
發的前一天寫的」（見他字第八一五號卷第十九頁、偵字第一○
二四號卷第二十七頁）；並於審判中仍結證稱：「有聽到他們（
指上訴人等）兩人在討論（販賣毒品之事）。……討論之後才寫
字條」（見第一審卷第二六三頁、第二六六頁）。乙○○於審判
中亦承認：「（寫紙條要賣海洛因）是我與甲○○討論的結果。
……（海洛因）都一直放在甲○○的枕頭下。……錢匯入（我的
）錢卡，是甲○○的意思」（見第一審卷第四十至四十一頁、第
八十一頁）。足見上訴人等對於如何「起意」販賣海洛因，係經
共同謀議決定，而以自己共同犯罪之意思為之，均為共同正犯。
乙○○辯稱其行為僅屬於幫助犯，甲○○辯稱與乙○○無犯意之
聯絡，均與卷證資料不相適合。另上訴人等係於被查獲前一日即
九十二年十二月二十二日，討論販賣毒品之事並書寫兜售之信函
，已據目擊證人吳文傑、李弈勳結證如上述。上訴人等於原審，
就被訴在九十二年十二月二十二日書寫扣案之信函，亦無爭執（
見原審卷第二一六至二一七頁筆錄）。原判決據此認定上訴人等
係於九十二年十二月二十二日起意販賣毒品，而書寫本件信函，
與卷內資料即無不符。至甲○○上訴意旨雖稱該信函之末，載有
「12.18.」字樣云云，但涉案之信函原本並未附卷，而依影本所
示，該印有格式之信紙計有十二行，信函內容合計書寫十行，尚
有空白二行。至於在該印製之框格外另加註「劉國鐘、頭崙、
12.18.、11.12.入」；及在框格內第十一行加註「陳正平」等字樣（
見他字第八一五號卷第二頁），其筆畫與信函內容相較，顯然較
細、較淡，究竟係何人於何時加註？涵意為何？與本件有無關聯
？因其在原審並未請求調查該項證據，且無爭執，本院為法律審
，待上訴本院後始為此主張，並指摘原判決違法，顯非依據卷內
資料而為指摘，難認係適法之第三審上訴理由。(四)、原判決已明
白認定，甲○○係利用警察借提外出查案之機會，將海洛因藏置
於肛門內，夾帶進入台灣屏東看守所，供自己施用及轉讓予同舍
室友施用，嗣與乙○○「另行起意」（見原判決第四頁第一行）
，而為本件犯罪（即意圖販賣而持有第一級毒品）。則意圖販賣
而持有第一級毒品部分，即與在愛琴海汽車旅館查獲之販賣第一
級毒品部分，及已判刑確定之轉讓第一級毒品部分，無裁判上一
罪關係。甲○○此部分上訴意旨徒憑己見，任意指稱本件與尚未
確定之販賣第一級毒品部分有連續犯關係；或與已判刑確定之轉
讓第一級毒品部分有裁判上一罪關係，為既判力效力所及云云。
就原判決已說明事項或屬原審採證認事職權之適法行使，任意指
摘為違法，亦非適法之第三審上訴理由。依上所述，上訴人等所
指摘原判決違法情事，顯與法律規定得為第三審上訴理由之違法
情形，不相適合。此部分之上訴違背法律上之程式，應予駁回。
據上論結，應依刑事訴訟法第三百九十五條前段、第三百九十七
條、第四百零一條，判決如主文。
中　　華　　民　　國　九十四　年　　四　　月　 十四　 日
                      最高法院刑事第十二庭
                          審判長法官  謝　俊　雄
                                法官  陳　世　雄
                                法官  蘇　振　堂
                                法官  吳　信　銘
                                法官  徐　文　亮
      本件正本證明與原本無異
                                      書  記  官
中　　華　　民　　國　九十四　年　　四　　月　 十九 　日
                                                      Ｅ
